【裁判字號】    98,台上,6841
【裁判日期】    981119
【裁判案由】    偽造文書
【裁判全文】
最高法院刑事判決            九十八年度台上字第六八四一號
上  訴  人  甲○○
上列上訴人因偽造文書案件，不服台灣高等法院中華民國九十六
年九月十一日第二審判決（九十六年度上訴字第二九九三號，聲
請簡易判決處刑案號：台灣台北地方法院檢察署九十四年度偵字
第一七０七六號），提起上訴，本院判決如下：
    主  文
上訴駁回。
    理  由
按刑事訴訟法第三百七十七條規定，上訴於第三審法院，非以判
決違背法令為理由，不得為之。是提起第三審上訴，應以原判決
違背法令為理由，係屬法定要件。如果上訴理由書狀並未依據卷
內訴訟資料，具體指摘原判決不適用何種法則或如何適用不當，
或所指摘原判決違法情事，顯與法律規定得為第三審上訴理由之
違法情形，不相適合時，均應認其上訴為違背法律上之程式，予
以駁回。本件原審經審理結果，認為上訴人甲○○有如原判決事
實欄所載連續行使偽造私文書之犯行，罪證明確，因而撤銷第一
審之科刑判決，改判依修正前刑法連續犯，並適用中華民國九十
六年罪犯減刑條例等規定，論上訴人以連續行使偽造私文書，足
以生損害於他人罪，處有期徒刑參月，減為有期徒刑壹月又拾伍
日，並諭知如易科罰金之折算標準。已詳敘調查、取捨證據之結
果及憑以認定犯罪事實之心證理由；並就上訴人否認犯罪之供詞
及其所辯各語認非可採，予以論述指駁。從形式上觀察，原判決
尚無足以影響判決結果之違法情形存在。上訴意旨略稱：（一）
原判決事實認定：上訴人係為確定其母呂朱仙揚（於民國九十三
年十月一日死亡）生前所為身後將依受贈來源，分別歸還受贈物
品予各該繼承人之指示等情；其理由則謂：呂朱仙揚生前未有委
託上訴人處理遺物而開箱之意等語。關於上訴人有無受其母生前
委託，處理歸還受贈物品一節，事實之認定與理由之說明歧異，
有判決理由矛盾之違法。（二）原判決既認定上訴人無不法所有
之意圖，相關物品並曾由上訴人表明返還之意等情，足見呂朱仙
揚在彰化商業銀行（下稱彰化銀行）大直分行租用之保管箱（下
稱系爭保管箱）內相關物品仍然完好，上訴人縱有偽造開箱紀錄
單，對系爭保管箱之設置，或他人之財產權，實際上並無損害，
亦無足生損害之虞。乃原判決未說明上訴人所為，如何足以生損
害於銀行、呂朱仙揚及其繼承人，有判決不備理由之違法。（三
）為分散保管貴重物品，一人租用多處保管箱，甚為普遍，原判
決遽以上訴人另有租用其他銀行之保管箱，即認上訴人無共用系
爭保管箱之可能，有違經驗法則。又原判決認呂朱仙揚於九十年
六月間赴美數月，雖未向上訴人要求取回保管箱之印鑑、鑰匙，
僅出於交付保管持有之意，並非授權上訴人使用云云。惟呂朱仙
揚若僅有委託上訴人交付保管持有保管箱之印鑑、鑰匙之意，何
不於回國時即向上訴人取回？又單純保管印鑑及鑰匙非為難事，
呂朱仙揚何以不自行保管？依社會通念，交付印鑑予他人，普遍
均具有授權他人使用處理相關事務之意，實難認僅係單純保管。
又原判決以系爭保管箱開啟頻率低，逕認上訴人無共同使用之實
。原判決上開認定，不但與事證不符，更違背經驗法則及論理法
則。（四）上訴人為公同共有人之一，依行為時民法第八百二十
條第二項規定，共有物之保存行為，得單獨為之。開啟系爭保管
箱之目的，係為履行呂朱仙揚之生前委託，屬共有物之保存行為
。原判決認係無權處分，其認事用法顯有錯誤，有判決不適用法
則或適用不當之違法。（五）上訴人於第一審提出關於系爭保管
箱之繳費相關單據，該保管箱之費用確為上訴人所繳納，足見上
訴人與呂朱仙揚有共同使用保管箱之事實，原審未調查前揭有利
於上訴人之證據，有應於審判期日調查之證據而未予調查之違法
等語。惟查：（一）採證認事、證據之取捨及證據證明力之判斷
，俱屬事實審法院之職權，苟無違背證據法則，自不能指為違法
。原判決認定上訴人有本件連續行使偽造私文書之犯行，係依憑
上訴人之部分自白（坦承：於九十三年九月二十四日、十月八日
持呂朱仙揚之開箱印鑑章，前往彰化銀行大直分行蓋用於該行保
管箱開箱紀錄單上，持向該行承辦人員行使以入庫開箱等情不諱
），並參酌彰化銀行保管箱承租人開箱印鑑卡、彰化銀行大直分
行九十六年三月二十八日彰大直字第０九六０七四０號函檢送呂
朱仙揚五年內所有開箱紀錄表、保管箱開箱紀錄單及戶籍謄本等
證據資料，而為論斷。並以上訴人否認犯罪，辯稱：伊於八十三
年六月一日前均居住於台北縣永和市，為存放貴重物品，遂於八
十一年一月二十八日在住處附近之花蓮區中小企業銀行（該銀行
嗣經標售，由中國信託商業銀行股份有限公司得標，以下仍稱花
蓮企銀）永和分行租用保管箱，嗣於八十三年六月一日，伊與父
親呂以堯、母親共同遷居台北市○○路現址，伊因往來永和地區
不便，且伊母親亦有意開設保管箱，乃於八十三年十二月八日共
同以伊母親名義租用系爭保管箱，供二人使用。保管箱印鑑章及
鑰匙平時係由呂朱仙揚保管，嗣於九十年六月間伊母親前往美國
探親，即將保管箱印鑑章及鑰匙交伊保管、使用，且伊母親有開
箱需求時，亦委由伊處理，九十三年九月二十四日伊母親住院期
間，亦係由伊持該印鑑章蓋用於開箱紀錄單開啟保管箱。伊母親
於九十三年九月二十三日因病住院，乃囑咐伊依其遺願將保管箱
內之金飾等物品予以分配，伊乃基於伊母親之授權，於九十三年
十月八日開啟系爭保管箱取出三包金飾，然因伊父親健康情形不
佳，復為伊弟呂台源接往大陸而隔絕通訊，呂台源及其配偶陳常
春因故與伊訴訟，而未能如願分配云云，為卸責之詞，不足採信
。復敘明：(1)呂朱仙揚於八十三年十二月八日租用系爭保管箱，
至其於九十年六月間赴美探親前，確係自行管領；上訴人於上開
期間內，既未保管前開印鑑及鑰匙，非經呂朱仙揚同意並交付印
鑑、鑰匙，自無開啟、使用保管箱之可能。參以上訴人自承於呂
朱仙揚租用系爭保管箱前，已於八十一年一月二十八日，向花蓮
企銀永和分行租用保管箱，並持續租用至呂朱仙揚過世後，有花
蓮企銀保管箱客戶基本資料查詢單可證，是以上訴人當時既有自
己名義之其他保管箱可供使用，焉會再以呂朱仙揚名義另行申請
未能自行保管印鑑、鑰匙之保管箱之理？上訴人雖辯以：伊因花
蓮企銀之保管箱設於台北縣永和市，伊搬遷至台北市○○路現址
後，使用不便，始另行租用系爭保管箱云云。然呂朱仙揚於租用
後自行保管印鑑、鑰匙之事實，佐以上訴人同時另有其他保管箱
持續租用，及系爭保管箱自九十一年三月間起至九十六年三月二
十八日止，除前述由上訴人持用呂朱仙揚印章入庫開啟二次外，
僅另有九十二年九月二日一次之開箱紀錄等情，足見上訴人開啟
系爭保管箱頻率甚低，與其所辯共同使用之情節有異，此一辯解
，自難採信。(2)呂朱仙揚交付印鑑、鑰匙予上訴人，既係出於其
赴美期間暫託保管之意，縱於日後未要求取回，亦僅係交付保管
持有，尚難據此即認有授權使用之情形。上訴人辯稱：呂朱仙揚
於九十年六月間赴美數月期間，將印鑑、鑰匙交伊保管，伊因而
經呂朱仙揚同意而保管使用該保管箱之印鑑、鑰匙云云，亦無足
取各等情。已依卷證說明審認、論駁綦詳，其推理論斷衡諸經驗
及論理等證據法則皆無違背，自不得任意指為違法。（二）行使
偽造私文書罪，所謂足以生損害於公眾或他人，以有損害之虞為
已足，不以實際發生損害為要件。原判決理由業已說明上訴人於
呂朱仙揚死亡後，未經其他繼承人同意，擅持呂朱仙揚印章蓋於
彰化銀行大直分行保管箱開箱紀錄單上，並持向該行承辦人員行
使，經核准入庫開箱，縱上訴人係依呂朱仙揚生前之信函，取出
呂朱仙揚返還各繼承人之物，亦應會同其他繼承人共同為之，以
確認箱內物品之種類、數量及歸屬，而免滋生事端，雖上訴人表
示其取出物品係為歸還各繼承人並曾提出表明返還之意，尚難遽
認其有不法所有意圖，然仍不能以此解免其盜用印章偽造前揭開
箱紀錄單之責。又上訴人第一次（即九十三年九月二十四日）之
行為係在呂朱仙揚生前住院期間，其所為足以生損害於呂朱仙揚
及前揭銀行對於保管箱租用管理之正確性，其第二次（九十三年
十月八日）行為係在呂朱仙揚死亡（已非權利義務主體）之後，
上訴人擅持呂朱仙揚開箱印鑑章辦理開箱手續，自足以生損害於
呂朱仙揚之其他繼承人及前揭銀行對於保管箱租用管理之正確性
等由甚詳。上訴意旨（二）核係未依卷內訴訟資料所為之指摘。
至上訴人前揭擅自開啟保管箱取出金飾等物之行為，與行為時民
法第八百二十條第二項規定共有物之保存行為，核屬二事，就此
爭執，顯非第三審上訴之適法理由。（三）原判決事實認定：「
甲○○為探知其母呂朱仙揚向……彰化……銀行大直分行……租
用保管箱內之物品存放情形，並確定得依呂朱仙揚所為身後將依
受贈來源，分別歸還受贈物品予各該繼承人之指示，取回其前贈
與呂朱仙揚之物」等情，係說明上訴人擅自持呂朱仙揚交付保管
之保管箱開箱印鑑章及鑰匙前往彰化銀行大直分行，開啟系爭保
管箱而實行本件犯罪之動機及目的。至其理由二之(三)載述：「其
（指上訴人）事後所辯受其母生前委託處理遺物而開箱云云，亦
屬臨訟卸責之詞，而不可採信。」等由，則係對於上訴人之辯解
所為之指駁，二者並無牴觸，核無上訴意旨所指判決理由矛盾之
違法情形，就此指摘，亦非第三審上訴之合法理由。（四）所謂
依法應於審判期日調查之證據，係指與待證事實有重要關係，在
客觀上顯有調查必要性之證據而言，故其範圍並非漫無限制，必
其證據與判斷待證事實之有無，具有關連性，得據以推翻原判決
所確認之事實，而為不同之認定，始足當之。若所證明之事項已
臻明瞭，自欠缺其調查之必要性。本件上訴人連續行使偽造私文
書之犯行，業據原判決依憑卷證認定明確，上訴人雖於第一審提
出系爭保管箱租金存根兼收據影本（載明承租人係呂朱仙揚，見
第一審卷第一四五頁），惟原判決已詳敘上訴人所為伊與呂朱仙
揚共同使用系爭保管箱云云之辯解，如何不足採取之理由，此部
分待證事實既臻明瞭，原審未另為無益之調查，屬法院調查證據
裁量權之適法行使，究與應於審判期日調查之證據而未予調查之
違法情形有別，不得據為上訴第三審之合法理由。（五）其餘上
訴意旨，經核係置原判決所為明白論斷於不顧，仍持已為原判決
指駁之陳詞再事爭辯，或對於事實審法院取捨證據與自由判斷證
據證明力之職權行使，徒以自己之說詞，任意指摘，或單純為事
實上之爭執，均難認已符合首揭法定之第三審上訴要件。其上訴
違背法律上之程式，應予駁回。
據上論結，應依刑事訴訟法第三百九十五條前段，判決如主文。
中    華    民    國  九十八  年   十一   月   十九   日
                      最高法院刑事第九庭
                          審判長法官  邵  燕  玲
                                法官  李  伯  道
                                法官  孫  增  同
                                法官  李  英  勇
                                法官  陳  國  文
      本件正本證明與原本無異
                                      書  記  官
中    華    民    國  九十八  年   十一   月  二十四  日
                                                      K


司法院資訊處製作；財團法人民間司法改革基金會備份。
